【裁判字號】    89,簡上,113
【裁判日期】    900413
【裁判案由】    侵權行為損害賠償
【裁判全文】
臺灣臺南地方法院民事判決    八十九年度簡上字第一一三號
    上  訴  人
    即李福榮之
    承受訴訟人  戊○○○
                丁○○
                乙○○
    兼右三  人
    訴訟代理人  丙○○      住.
    被上訴  人  甲○○      住.
    被上訴人    佰佶交通股份有限公司  設台南市○○○路○段三０二巷二弄五號
    法定代理人  庚○○      住.
    訴訟代理人  己○○○    住.
右當事人間請求侵權行為損害賠償事件，上訴人對於中華民國八十九年四月二十四日
臺灣臺南地方法院臺南簡易庭八十八年度南簡字第八十五號第一審判決提起上訴，本
院判決如左：
    主  文
原判決關於駁回上訴人後開第二項之訴及其假執行之聲請部分，暨訴訟費用之裁判均
廢棄。
被上訴人應再連帶給付上訴人新台幣萬陸仟捌佰柒拾貳元，及被上訴人佰佶交通股
份有限公司自民國八十九年五月二十六日起，被上訴人石福壽自民國八十九年五月三
十一日起，均至清償日止，按週年利率百分之五計算之利息。
其餘上訴駁回。
第一、二審訴訟費用由被上訴人連帶負擔十分之四，餘由上訴人負擔。
    事  實
甲、上訴人方面：
一、聲明：
（一）原判決不利於上訴人部分廢棄。
（二）右開廢棄部分，被上訴人應再連帶給付上訴人新台幣（下同）二十萬零三百九
      十六元，及自起訴狀繕本送達之翌日起至清償日止按週年利率百分之五計算之
      利息。
二、陳述：除與原審提出者相同，不再贅引外，另補稱：
（一）原告判決指稱：「醫療費用全民健保已給付者不得再向加害人請求該部分之給
      付。」惟依六十八年度台上字第四十二號判例所言：「保險制度旨在保護被保
      險人，非為減輕損害事故人之責任，保險給付請求權之發生係以訂有支付保險
      費之保險契約為基礎，與因侵權行為所生之損害賠償請求權並非出於同一原因
      ，後者之損害賠償請求權殊不因受領前者之保險給付而喪失」，為此仍依法請
      求被上訴人給付全民健保給付部分五萬六千二百元。
（二）原判決審酌兩造之教育程度、身分、地位、經濟能力及受傷害之程度認原告即
      上訴人請求七萬元為適當，惟憲法明文規定法律之前人人平等，不會因教育程
      度、身分、地位而有不同，故慰藉金之多寡當視此一事件被害人身體上、精神
      上所受傷害程度之深淺作為賠償之唯一依據。而被害人右側足部遭碾傷骨折、
      腫脹、鋼釘固定取出二次手術之苦，復健期長達一年餘，卻永遠無法恢復原有
      勞動力，造成輕度殘障，又必須忍受因喪失工作能力致生活陷入困境之折磨，
      加上加害人及公司毫無和解誠意，致纏訟近兩年，一股對未來的不確定感與往
      返法庭的精神壓力、身體及精神之雙重傷害至深至鉅，故依法主張加害人及公
      司仍須給付除原判決七萬元之金額外，另須給付八萬元方符合損害賠償之要義
      。
（三）過失比例之認定請求廢棄：原判決中指稱：「因此究係原告或被告未遵守號誌
      行駛之事實，本院不予認定。」惟交通事故之損害賠償，必然須依照交通事故
      過失鑑定報告而作斟酌，則不管是檢察官之起訴書或法院刑事決均未載明原告
      有過失，則原告百分之四十之過失比例無認定證據可循，如機車確按綠燈指示
      行駛機車道遭撞，機車毫無過失可言。如因紅綠燈數秒即變之不可保存性證據
      ，即推論為無證據，則往後只要肇事者一口咬定他亦是依燈號行駛，是否無法
      究明真相，還受害者正義？另依經驗法則推論，加害人有前科在案，出事後不
      與被害人好好和解，受刑事判決後拒不到案遭通緝，及民事屢傳不到，種種不
      守法之習性，加上刑事判決書判決理由已指明：「被告石福壽對伊於右揭時、
      地駕車因過失肇事之事實自警訊以迄偵審均供認不諱，核與李福榮指訴之情節
      相符。」刑庭中亦有交警作證，足證此一事件係被告不遵守交通號誌所衍生，
      故請求庭上究明並廢棄原審認定上訴人應負百分之四十之過失，恢復全額之賠
      償。
（四）對於醫療費用僅請求自付部分，其餘健保給付可不請求。原審認定精神慰撫金
      七萬元並無意見，但原審認定上訴應負擔百分之四十之過失責任則不同意，因
      本件是被上訴人石福壽闖紅燈所致，故應由石福壽負過失責任。
三、證據：除援用第一審所提證據外，補提醫療費用收據二十二紙，另聲請訊問證人
    張輝煌。
乙、被上訴人方面：被上訴人石福壽未於言詞辯論期日到場，惟據其以前到庭所為之
    聲明、陳述，及被上訴人佰佶交通股份有限公司（下稱佰佶公司）所為之聲明、
    陳述如左：
壹、聲明：上訴駁回。
貳、陳述：除與原審提出者相同，不再贅引外，另補稱：
一、被上訴人石福壽：願與上訴人洽談和解事宜。
二、被上訴人佰佶公司：對於上訴人請求醫療費用之自付額九千五百二十六元無意見
    。另對李福榮因車禍僅須休養三個月，不須休養半年。
三、證據：除援用第一審所提證據外，補提公司變更登記事項卡一份為證。
丙、本院依職權調閱被上訴人石福壽所涉過失傷害案件歷審刑事卷宗（含台南市警察
    局第一分局刑案偵查卷、台灣台南地方法院檢察署八十七年度偵字第七一七七號
    偵查卷、八十八年度執字第一七四四號執行卷、本院八十八年度交易字第二０二
    號交通事件卷宗）。
    理    由
壹、程序方面：
一、被上訴人石福壽未於言詞辯論期日到場，核無民事訴訟法第三百八十六條所列各
    款情形，應依上訴人之聲請，由其一造辯論而為判決。
二、按當事人死亡者，訴訟程序在有繼承人承受其訴訟以前當然停止；第一百六十八
    條至第一百七十二條及前條所定之承受訴訟人，於得為承受時應即為承受之聲明
    ，民事訴訟法第一百六十八條、第一百七十五條第一項分別定有明文。本件李福
    榮起訴請求被上訴人連帶給付醫療費用、減少工作之損失及非財產上損害賠償，
    經本院台南簡易庭於民國八十九年四月二十四日判決一部勝訴、一部敗訴。李福
    榮不服原審判決提起上訴，嗣本院審理中於九十年一月十九日死亡，上訴人戊○
    ○○、丙○○、丁○○、乙○○為其配偶及子女，並於九十年三月五日具狀聲明
    承受訴訟，經本院將聲明狀送達被上訴人，有聲明承受訴訟狀、戶籍謄本、繼承
    系統表各一份、送達證書二份在卷可參。是本件李福榮已由其繼承人即上訴人張
    金練、丙○○、丁○○、乙○○承受訴訟，合先敘明。
貳、得心證之理由：
一、上訴人起訴主張被上訴人石福壽於八十七年五月四日二十三時二十五分許，駕駛
    被上訴人佰佶公司所屬ＰＲ－七七一號營業小客車，由西向東沿台南市○○路行
    駛，行經該路與中華東路機車道口時，疏未注意而貿然行駛入機車道口，因而與
    由北向南沿中華東路一段機車道直行之李福榮所駕駛之000－0000號機車
    相撞，致李福榮受有右脛骨開放性骨折及多處撕裂傷等傷害。查石福壽因過失傷
    害，業經鈞院判處有期徒刑六月確定，且石福壽為被上訴人佰佶公司之僱用人，
    石福壽既因執行職務不法侵害他人權利，其二人自應連帶負損害賠償責任，為此
    依侵權行為法律關係及僱用人之責任起訴請求被上訴人連帶賠償醫療費用六萬六
    千四百二十七元、減少工作損失七萬九千二百元、精神慰撫金二十萬元，及均自
    起訴狀繕本送達之翌日起至清償日止之法定遲延利息。原審審理後認上訴人得請
    求之數額，以醫療費用九千五百二十六元、減少勞動能之損失七萬九千二百元、
    及精神慰撫金七萬元為適當，上訴人對此數額並無意見，惟原審認定上訴人應負
    擔百分之四十之過失責任則不同意，因刑事判決書判決理由已指明係石福壽之過
    失，足證此一事件係被上訴人石福壽不遵守交通號誌所衍生，故被上訴人石福壽
    應負全部過失責任。被上訴人佰佶公司則以本件事實是因李福榮駕駛機車未讓幹
    線道車先行致撞及石福壽之汽車，故應由上訴人負肇事責任或大部分過失責任；
    對於上訴人請求醫療費用之自付額九千五百二十六元無意見；另對李福榮因車禍
    僅須休養三個月，不須休養半年。被上訴人石福壽則以其確租用佰佶公司之計程
    車，也靠行該公司等語，資為抗辯。
二、查被上訴人石福壽為計程車司機，並靠行於被上訴人佰佶公司，其於八十七年五
    月四日二十三時二十五分許，駕駛佰佶公司所有之車牌號碼ＰＲ－七七一號營業
    小客車沿台南市○○路由西往東行駛，行經該路與中華東路二段機車道口時，撞
    及李福榮駕駛，由北向南沿中華東路一段機車專用道直行之車號000－000
    0號重型機車，致李福榮人車倒地，受有右脛骨開放性骨折及多處撕裂傷之傷害
    等情，業據提出財團法人奇美醫院診斷證明書一紙為證，並經本院依職權調閱台
    灣台南地方法院檢察署八十七年度偵字第七一七七號偵查卷內所附國立成功大學
    醫學院附設醫院診斷證明書、及台南市警察局第一分局刑案偵查卷宗內附之道路
    交通事故調查報告表一份為證，且為兩造所不爭執，堪信為真實。次查上訴人主
    張本件事故係因石福壽駕車行駛至肇事路口時疏未注意而貿然駛入機車道口致與
    李福榮相擦撞，惟此則為被上訴人佰佶公司所否認，並辯以：本件事故是因李福
    榮駕駛機車未讓幹線道車先行致撞及石福壽之汽車，故應由上訴人負肇事責任或
    大部分過失責任等語，惟查本件事故係石福壽駕車行經台南市○○路由西往東行
    駛，與騎乘機車行經台中華東路一段由北往南之李福榮在該二路交會處發生擦撞
    ；肇事地點設有交通號誌，惟肇事雙方於警訊及偵查中均指責係他方闖紅燈，然
    此部分既無證據資料供參酌，且本件經送台灣省車輛行車事故鑑定委員會鑑定，
    亦認定：「雙方當事人均認定其行向為綠燈，無資料佐證當時號誌運作情形，本
    會未便鑑定。」此有本院調閱八十七年度交易字第二０二號交通事件卷宗所附之
    鑑定意見在卷可參，故尚難遽行認定何造未遵循號誌指示肇事所致；然據石福壽
    於肇事後警訊筆錄自承其當時時速為三十公里，李福榮則稱渠時速約二十公路，
    再參考石福壽之車為車頭左側車燈及保險桿破損，而李福榮之機車為左右側機車
    踏板稍微歪斜，此有台南市警察局第一分局偵查卷宗所附之照片可資參照，該二
    肇事車輛之損壞情形均不嚴重，若當時兩造係高速行駛，所致車輛之損壞程度當
    不只於此，是其二人所稱行車速度，非無可採；按汽車行駛時，駕駛人應注意車
    前狀況，並隨時採取必要之安全措施，道路交通安全規則第九十四條第三項定有
    明文。又按汽車駕駛人對於防止危險發生之相關交通法令之規定，業已遵守，並
    盡相當之注意義務，以防止危險發生，始可信賴他人亦能遵守交通規則並盡同等
    注意義務。若因此而發生交通事故，方得以信賴原則為由免除過失責任。（最高
    法院八十四年度台上字第五三六０號判例參照）依此，則交通號誌故為道路使用
    人所應遵守，然亦非為判斷過失責任有無之唯一標準，亦即縱使已遵守交通號誌
    之指示行駛仍肇事，然對於肇事損害之發生本得注義防免，竟疏未注意，而發生
    交通事故，仍不得據此主張免負過失之責，本件事故當時之號誌情形如何，固無
    從查知，惟當時雙方均為一般行車速度，則兩造對於他向車輛駛近且行將撞及而
    發生事故一節，均可預見且容有相當反應之時間足以採取應變措施防免事故之發
    生，竟未為之，自難謂無過失可言，且據石福壽於本院刑事案件審理時於八十七
    年八月五日訊問筆錄業已自承：「我不小心撞到他。」而石福壽因本件事故，經
    本院八十七年度交易字第二０二號案件依業務過失傷害罪判處有期徒刑六月確定
    ，此有本院調閱之上開交通案件卷宗在卷可參，以此，石福壽就本件事故應負過
    失責任，堪可認定。
三、按因故意或過失，不法侵害他人之權利者，負損害賠償責任；次按受僱人因執行
    職務，不法侵害他人之權利者，由僱用人與行為人連帶負損害賠償責任；又不法
    侵害他人之身體或健康者，對於被害人因此喪失或減少勞動能力或增加生活上之
    需要時，應負損害賠償責任；不法侵害他人之身體、健康、名譽或自由者，被害
    人雖非財產上之損害，亦得請求賠償相當之金額，民法第一百八十四條第一項前
    段、第一百八十八條第一項前段、第一百九十三條第一項及修正前之第一百九十
    五條第一項前段分別定有明文。查上訴人主張被上訴人石福壽過失傷害，及其向
    受僱於佰佶公司之事實，並於已如前所認定，自堪認定係佰佶公司之受僱人；而
    被上訴人石福壽既受僱於佰佶公司擔任司機，自以乘客之運送為業務，其為載運
    乘客，駕駛計程車於道路行駛，無論當時車內是否有乘客，既為其業務或準備業
    務之必要行為，均屬執行職務之範疇，則上訴人請求被上訴人石福壽及佰佶公司
    就李福榮所受之傷害連帶負損害賠償責任，揆諸前開民法第一百八十四條第一項
    前段、第一百八十八條第一項前段規定，自屬有據，茲就上訴人之各項費用，分
    述如次：
（一）醫療費用部分：上訴人主張李福榮因本件車禍受傷住院，花費醫療費用六萬五
      千四百五十七元，業據提出國立成功大學醫學院附設醫院醫療收據十紙、財團
      法人奇美醫院收費收據八紙為證，依上揭失所示，李福榮因本件車禍就醫之醫
      療費用為六萬九千二百零九元，惟其實際支出之醫療費用為九千五百二十六元
      ，其餘為全民健康保險所負擔。按保險給付請求權之發生，係以定有支付保險
      費之保險契約為基礎，與因侵權行為所生之損害賠償請求權並非出於同一原因
      。後者之損害賠償請求權，殊不因受領前者之保險給付而喪失，固經最高法院
      著有六十八年度台上字四二號判例。惟該判例係針對保險法而為，旨在闡述保
      險人得代位行使被保險人對於加害人之損害賠償請求權時，被保險人即不得再
      向加害人請求損害賠償。尚難依該判例而謂除保險法第五十三條規定之情形外
      ，縱保險法以外之法律有保險人得代位行使被保險人之權利之規定，被保險人
      於受領保險給付後，仍得向加害人請求損害賠償。全民健康保險法第八十二條
      規定：「保險對象因汽車交通事故，經本保險提供醫療給付者，本保險之保險
      人得向強制汽車責任保險之保險人代位請求該項給付。」全民健康保險法為保
      險法之特別法，依特別法優於普通法之原則，全民健康保險法第八十二條應優
      先於保險法第一百三十五條、第一百零三條之規定而為適用。從而全民健康保
      險之被保險人因汽車交通事故，經全民健康保險提供醫療給付者，全民健康保
      險之保險人自得向強制汽車責任保險之保險人代位請求該項給付。而依強制汽
      車責任保險法第三十條規定，於該範圍內，加害人或強制汽車責任保險之被保
      險人之損害賠償責任即因而解免，全民健康保險被保險人對於加害人之損害賠
      償請求權亦因而喪失（最高法院八十八年度台上字第三五三號判決參照）。依
      此，本件車禍既係因汽車交通事故所生，則上訴人所提前揭醫藥費收據中，經
      全民健保給付部分自應予以扣除，不得再行請求。況上訴人於本院審理時亦同
      意僅就醫療費自付部分請求，從而原審以此認定上訴人得請求之醫療費用數額
      九千五百二十六元，自無不當。
（二）減少勞動能力之損失部分：李福榮主張伊受傷後五個月時間無法工作，依每個
      月最低基本工資一萬五千八百四十元計算，共計損失七萬九千二百元。經原審
      就李福榮傷後有無休養之必要及所須休養期間函請財團法人奇美醫院說明，據
      該院函復稱：「宜復健休養三個月至半年。」「足踝活動度會有影響，需復建
      治療可改善，其復健期可達一年，至於其影響多少因人而異。」嗣經原審再就
      李福榮之受傷後足踝活動度為多少，再函請奇美醫院說明，該院函復以：「足
      踝活動度背屈十度，蹠屈三十度，活動度尚可，沒有明顯生活上限制，只是無
      法完全蹲姿。「足踝關節生理運動範圍為五十度（背屈二十度，蹠屈三十度）
      。」此有該院之病歷摘要表附卷可稽，而經原審將該病歷摘要表送勞工保險局
      鑑定李福榮受傷後之足踝關節殘廢等級，據其函復：「其殘廢程度係符合殘廢
      給付標準表第一四七項第十三等級，給付標準為六十日給付額，如因工成殘增
      加百分之五十，計為九十日給付額。」此有該局函復之函文一紙可參。而依各
      殘廢等級喪失或減少勞動能力比率表所載，第十三等級之喪失勞動能力程度為
      百分之二十三點零七，自應以此為認定其喪失勞動能力程度之標準。惟原審認
      定上訴人得請求五個月之損失計七萬九千二百元，被上訴人就此並未上訴爭執
      ，且上訴人上訴就此數額亦無意見，自應以原審認定之數額為準。
（三）精神慰撫金部分：上訴人雖主張慰藉金之多寡，應視事件被害人身體上、精神
      上所受傷害程度之深淺作為賠償之唯一依據，並主張上訴人因李福榮之傷害，
      所得請求之慰撫金除原審認定之七萬元外，應再給付八萬元，總計為十五萬元
      。惟按慰撫金之核給標準固與財產上損害之計算不同，然非不可斟酌雙方身分
      、資力與加害程度，及其他各種核定相當之數額，最高法院著有五十一年度台
      上字第二二三號判例供參，以此，於審酌精神慰撫金時，被害人所受之身體、
      精神上傷害固為考量準據，然對於相同之受害程度，須以多少之數額始得彌補
      精神上之損失，則當事人之身分、經濟能力、社會地位非不可為衡量之準據，
      蓋縱為相同之受害程度，其資力愈豐厚者，自應審酌給予較高之數額；舉例而
      言，某一市井小民因傷得受賠償之慰撫金以十萬元為適當，若對象轉為家財萬
      貫者如王永慶，十萬元對其而言若九牛一毛，自難有所補償。此與平等與否無
      關，更無涉歧視之問題，實為審酌對於受害人適當彌補所必須考量。查李福榮
      因本件車禍受有右側足部壓碾傷、腫帳、右側足踝骨折之傷害，已如前述，而
      李福榮因被上訴人石福壽之行為，於財團法人奇美醫院住院六日，實施手術以
      鋼釘固定，並經醫師評估需一年後始可拆除鋼釘，且李福榮因此復喪失部分勞
      動能力，復健期長達一年，精神上自受有相當之痛苦；本院審酌李福榮所受之
      傷勢，並參考肇事雙方之經濟狀況、身分及社會地位等諸情狀（李福榮為國小
      畢業，職業為散工，並無固定工作及收入，名下無不動產；石福壽職業為計程
      車駕駛，凡此為李福榮及石福壽所自承，並有台南縣稅捐稽徵處新化分處函復
      之歸戶財產查詢清單附卷可憑），據此，本院認李福榮請求被上訴人連帶賠償
      非財產上損害賠償之金額，以十萬元為適當，原審認定上訴人就此得請求之數
      額，以七萬元為適當，尚有未洽。
（四）綜此，上訴人得請求被上訴人連帶賠償之金額為十八萬八千七百二十六元。
四、惟按損害之發生或擴大，被害人與有過失者，法院得減輕賠償金額或免除之，民
    法第二百十七條第一項定有明文。查本件事故是起因於李福榮騎乘機車，與石福
    壽駕駛汽車於台南市○○路、中華東路一段發生擦撞所致，已如前述；而關於本
    件之過失程度，經送請台灣省車輛行車事故鑑定委員會鑑定後，雖經該會以無資
    料佐證當時號誌運作情形，未予鑑定。然據事故雙方自承石福壽當時時速為三十
    公里，嗣後復稱當時時速三、四十公里，李福榮為二十公里，並參考兩造之車輛
    受損均屬輕微，可見其二人於當時車速不快，自均有相當時間足以對行車時遭遇
    之狀況予以反應並採取必要措施，乃竟未為之，終致事故發生，則兩造對事故自
    有未注意車前狀況之疏失，對於本件事故自均應負過失責任。而本院審酌被上訴
    人石福壽車速較高，致使兩人對於車禍當時採取安全措施之空間受到壓縮；以此
    ，本院認為石福壽與李福榮就本件事故，應各負百分之七十與百分之三十之過失
    責任。則上訴人得請求之金額，扣除伊所應負擔之過失責任，總計為十三萬二千
    一百零八元。
五、從而，上訴人本於侵權行為法律關係，得請求被上訴人連帶給付十三萬二千一百
    零八元，又上訴人於上訴之聲明就上訴廢棄之金額所請求之遲延利息係自上訴狀
    繕本送達之翌日起算，則上訴人得請求被上訴人連帶給付十三萬二千一百零八元
    ，其中就九萬五千二百三十六元即原審核准部分，被上訴人佰佶公司自八十七年
    十一月八日起，被上訴人石福壽自八十七年十一月十七日起，均至清償日止，按
    週年利率百分之五計算之利息；其餘三萬六千八百七十二元部分，被上訴人佰佶
    公司自八十九年五月二十六日起，被上訴人石福壽自八十九年五月三十一日起，
    均至清償日止，按週年利率百分之五計算之利息，為有理由，應予准許，逾此所
    為請求，為無理由，應予駁回。原審就超過被上訴人連帶給付九萬五千二百三十
    六元及該遲延利息部分，於上開應准許範圍及假執行宣告部分，為上訴人敗訴之
    判決，自有未洽。上訴意旨就此部分指摘原判決不當，求予廢棄改判，為有理由
    ，爰就此部分廢棄改判如主文第二項所示，惟原審其餘應准許部分，核無違誤，
    上訴意旨仍執陳詞，指摘原判決不當，求予廢棄，為無理由，應駁回其上訴。
六、據上論結，本件上訴為一部有理由，一部無理由，依民事訴訟法第四百三十六條
    之一第三項、第四百五十條、第四百四十九條第一項、第七十九條但書、第八十
    五條第二項，判決如主文。
中      華      民      國    九十      年      四      月     十三     日
                                                臺灣臺南地方法院民事第三庭
~B審判長法  官  吳森豐
~B      法  官  葉惠玲
~B      法  官  林富郎
右正本證明與原本無異
本件不得上訴
中      華      民      國    九十      年      四      月     十三     日
~B      法院書記官  陳南山


司法院資訊處製作；財團法人民間司法改革基金會備份。
